【裁判字號】    92,訴,731
【裁判日期】    920730
【裁判案由】    返還無權占有
【裁判全文】
臺灣臺南地方法院民事判決  九十二年度訴字第七三一號
    原      告  台灣省自來水股份有限公司
    法定代理人  乙○○
    訴訟代理人  甲○○
                戊○○
    被      告  丙○○
                丁○○○
右當事人間請求返還無權占有事件，本院判決如左：
    主    文
被告應將座落臺南市○○路七十一巷二十三號房屋遷讓交還原告。
被告應給付原告新台幣壹拾萬壹仟玖佰伍拾元及自民國九十二年三月一日起至返還
房屋之日止，按月以新台幣肆仟伍佰伍拾元計算之損害金。
訴訟費用由被告負擔。
本判決第二項於原告以新台幣肆萬伍仟元為被告供擔保後，得假執行。
    事  實
甲、原告方面：
一、聲明：
  (一)被告應自門牌：台南市○○路七十一巷二十三號遷出，將房屋騰空交還原告。
  (二)被告應給付原告新台幣壹拾萬壹仟玖佰伍拾元及自民國九十二年三月一日起至
    返還房屋之日止，按月給付原告新台幣肆仟伍佰伍拾元之不當得利。
  (三)前項聲請原告願提供擔保，請准宣告假執行。
二陳述：
  (一)緣座落台南市○區○○段一一七七地號土地及台南市○○路七十一巷二十三號房
    屋全部為原告所有。
  (二)經查，被告對上開房屋未經原告同意無權占用，系爭房屋經原告於九十年三月二
    十一日九十台水六總字第０二六三七號函暨九十年四月三日台南郵局第０二八０
    號存證信函請返還房屋，被告均置之不理並無返還之誠意，原告自可依民法第七
    百六十七條前段之規定，請求被告搬遷及返還房屋。
  (三)按民法第七百六十七條規定：「所有人對於無權占有或侵奪其所有物者，得請求
    返還之」，同法第一百七十九條規定：「無法律上之原因受有利益，致他人受損
    害者，應返還其利益。雖有法律上之原因，而其後已不存在者，亦同」。又依最
    高法院不當得利之規定，請求返還其損害。本件被告無權占有系爭房屋，應係無
    法律上之原因而受利益，致他人受有損害，被告所受之利益，依社會通常觀念，
    應受有相當於租金之利益，故原告可本於民法第一百七十九條之規定請求返還房
    屋並依土地法第九十七條規定之最高限額法定租金之不當得利。查上開土地八十
    九年七月及九十一年七月每平方公尺之公告地價為六千元，則被告應給付原告自
    八十九年十月一日起至九十二年二月二十八日止，二年五個月間之不當得利，計
    十三萬一千九百五十元，並自民國九十二年三月一日起至交還房屋日止，按每月
    四千五百五十元計算相當租金之不當得利。
  (四)查系爭房屋於民國五十八年十月間配住予斯時擔任工程師即被告丙○○之父陳新
    約，直至七十四年十一月六日陳新約死亡後，由被告丙○○（係原告公司任職技
    術士）續住，被告丙○○於八十九年十月一日退休，依據行政院頒訂「事務管理
    規則」第二百四十九條規定：『宿舍借用期間：以借用人任職各機關期間為限，
    借用人調職、離職及退休時，應在三個月內遷出』，原告依上揭規定於八十九年
    五月十五日八九台水六總字第四九八七號函被告：「請依規定於退休三個月內交
    還宿舍（即九十年一月三十日前）」，復於九十年三月二十一日九十台水六總字
    第０二六三七號函被告催請騰空搬遷，交還房屋，被告均置之不理，拒不交還系
    爭房屋，原告再以九十年四月三日台南郵局存信函第二八０號催告在案。
  (五)被告於九十年四月十一日台南郵局存信函第一七四號函復原告：「自民國七十七
    年起迄今均按月給付貴處房租新台幣八百五十元，依民法第四百二十二條之規定
    ，貴處來函指稱本人為無權占有部分，顯有誤會」，查按因任職關係，獲准配住
    宿舍，已經離職，始有依借貸之目的，當然應視為使用業已完畢，而適用民法第
    四百七十條規定請求返還之餘地（最高法院民國四十四年台上字第八０二號判例
    參照）。被告既因任職關係，配住系爭宿舍，業已退休，使用業已完畢，已如前
    述，被告應自系爭宿舍遷出，交還原告。
  (六)被告於九十年四月十一日台南郵局存證信函第一七四號函復原告：「自民國七十
    年起迄今均按月給付貴處房租新台幣八百五十元，依民法第四百二十二條之規定
    ，貴我雙方即有不定期租賃之法律關係存在，是貴處來函指稱本人為無權占有部
    分，顯有誤會」一節，查原告曾以九十年四月二十日台水六總字第０三七四七號
    函復被告：「一依據行政院頒定『事務管理規則』第二百四十九條規定：『宿舍
    借用期間，以借用人任職各機關期間為限。借用人調職、離職及退休時，應在三
    個月內遷出』。二本公司自七十七年一月一日起實施用人費率待遇，眷舍在未歸
    劃收回處理前，員工如有居住公有房舍，均應扣收使用費，（含『現職人員居已
    退休父（母）所配住（借）住之公有房舍』應扣收宿舍使用費），按使用借貸未
    定期限者，應於依借貸之目的使用完畢時返還之，民法第四百七十條第一項定有
    明文。丙○○先生因任職關係使用上開房屋，屬使用借貸之性質，其既已於八十
    九年十月一日退休離職，依借貸之目的，當然應視為使用業已完畢（最高法院四
    四年台上八０二判例參照），依前揭規定應交還房屋。」，故被告自七十七年起
    迄今均按月給付原告使用費新台幣八百五十元，足證系爭房屋之法律關係為借貸
    關係，而非租賃關係。
  (七)原告公司於民國七十七年奉行政院七十七年四月十二日台七十七人政肆字第一二
    三八五號函核定自七十七人政肆字第一二三八五號函核復事項五：「有關員工考
    核及工作獎金發給辦法暨取消供應性之給與（如宿舍、交通費）處理辦法，准比
    照經濟部所屬事業機構有關規定辦理」。又查「經濟部所屬事業機構用人費薪給
    管理辦法」第八條規定：「各機構人員，應貫徹實施單一薪給制，除董事長及總
    經理外，均不得供給房屋及交通工具，原有之供應制給與，并應同時取消。」，
    按採用人費率單一薪給已將各種生活補助、宿舍供應等因素考量涵蓋在內。故實
    施用人費率事業機構之員工均不得提供宿舍供其借住。被告既因任職關係，配住
    系爭宿舍，業於八十九年十月一日退休，使用業已完畢，已如前述，被告應自系
    爭宿舍遷出，交還原告。
三證據：提出九十年四月二十日台水六總字第０三七四七號函影本、行政院七十七年
        四月十二日台七十七人政字第一二三八五號函影本、經濟部所屬事業機構用
        人費薪給管理辦法影本一件、台灣省自來水股份有限公司第六區管理處八十
        九年五月十五日八九台水六總字第四九八七號函影本、台灣自來水股份有限
        公司第六區管理處九十年三月二十一日九十台水六總字第０二六三七號函影
        本、九十年四月三日台南郵局存證信函第二八０號影本、九十年四月十一日
        台南郵局存證信函第一七四號影本、台灣省自來水股份有限公司八十九年七
        月二十日台水人字二一五四一號函影本、陳新約戶籍謄本、地籍圖謄本各一
        件、現場照片六幀為證。
乙、被告方面：
    被告丙○○、丁○○○未於言詞辯論期日到場，亦未提出準備書狀作何聲明或陳
    述。
丙、本院依職權訊問證人蕭清鎮、周盛華。
    理由
一、程序方面：
    本件被告丙○○、丁○○○未於言詞辯論期日到場，核無民事訴訟法第三百八十
    六條各款所列情形，爰依原告聲請，由其一造辯論而為判決。
二、得心證之理由：
  ︵一︶原告主張：系爭坐落台南市○區○○段一一七七地號土地及其上門牌號碼
        台南市○○路七十一巷二十三號房屋，係伊所有，配予伊員工即訴外人陳新
        約（已於七十四年十一月六日死亡）使用，被告丙○○乃陳新約之子，為任
        職原告公司之技術士，於陳新約死亡後聲請准予續住，故系爭房屋嗣由被告
        丙○○及其配偶丁○○○居住迄今，被告丙○○於八十九年十月一日退休，
        竟拒不交還房屋，履經原告以存證信催討均置之不理，查被告丙○○因任職
        關係配住宿舍，既已退休離職，依借貸之目的，應視為使用業已完畢，爰依
        民法第四百七十條之規定，起訴請求（一）被告丙○○、丁○○○自系爭房
        地遷出，（二）給付八十九年十月一日起九十二年二月二十八日期間十三萬
        一千九百五十元，並自民國九十二年三月一日起至返還房屋之日止，按月給
        付原告肆仟伍佰伍拾元之不當得利，（三）對於第二項之聲請，原告並願供
        擔保，請准宣告假執行等情，已據其提出與所述相符之九十年四月二十日台
        水六總字第０三七四七號函影本、行政院七十七年四月十二日台七十七人政
        字第一二三八五號函影本、經濟部所屬事業機構用人費薪給管理辦法影本一
        件、台灣省自來水股份有限公司第六區管理處八十九年五月十五日八九台水
        六總字第四九八七號函影本、台灣自來水股份有限公司第六區管理處九十年
        三月二十一日九十台水六總字第０二六三七號函影本、九十年四月三日台南
        郵局存證信函第二八０號影本、九十年四月十一日台南郵局存證信函第一七
        四號影本、台灣省自來水股份有限公司八十九年七月二十日台水人字二一五
        四一號函影本、陳新約戶籍謄本、地籍圖謄本各一件、現場照片六幀為證，
        並據本院依職權訊問原告公司八十七年三月至八十七年六月之總務科長周盛
        華及八十八年七月至九十一年一月之總務科長蕭清鎮，被告丙○○、丁○○
        ○未於言詞辯論期日到場，亦未提出準備書狀作何聲明或陳述。
（二）按借用人應於契約所定期限屆滿時返還借用物。未定期限者，應於依借貸之目
      的使用完畢時返還之。民法第四百七十條第一項前段定有明文。而因任職關係
      獲准配住宿舍，其性質為使用借貸，目的在使任職者安心盡其職責，是倘借用
      人喪失其與所屬機關之任職關係，當然應認依借貸之目的，已使用完畢，配住
      機關自得請求返還。本件系爭宿舍借用人丙○○已於八十九年十月一日退休，
      ，業據證人周盛華及蕭清鎮證稱在卷，被告丙○○已喪失其與被告公司間之任
      職關係，依借貸目的應認已使用完畢，原使用借貸契約即因而消滅，原告起訴
      請求被告丙○○、丁○○○自系爭房屋遷讓，即有理由，應予准許。
（三）按民法第七百六十七條規定：「所有人對於無權占有或侵奪其所有物者，得請
      求返還之」，同法第一百七十九條規定：「無法律上之原因受有利益，致他人
      受損害者，應返還其利益。雖有法律上之原因，而其後已不存在者，亦同」。
      又依最高法院不當得利之規定，請求返還其損害。本件被告對於系爭房屋，既
      依借貸目的，已使用完畢，其占有系爭房屋，應係無法律上之原因而受利益，
      致他人受有損害，被告所受之利益，依社會通常觀念，應相當於租金之利益，
      故原告可本於民法第一百七十九條之規定請求返還房屋並依土地法第九十七條
      規定之最高限額法定租金之不當得利。查上開土地八十九年七月及九十一年七
      月每平方公尺之公告地價為六千元，業據原告提出地籍圖謄本及地價證明書各
      一紙為證，則原告主張被告應給付原告自八十九年十月一日起至九十二年二月
      二十八日止，二年五個月間之不當得利，計十三萬一千九百五十元，並自九十
      二年三月一日起至交還房屋日止，按每月四千五百五拾元計算相當租金之損害
      金為理由，應予准許。
三、假執行之宣告：
    原告就其訴之聲明第二項陳明願供擔保，聲請宣告假執行，核無不合，爰酌定相
    當擔保金額准許之。
四、結論：原告之訴為有理由，依民事訴訟法第三百八十五條第一項前段、第七十八條
    、第八十五條第一項前段，第三百九十條第二項，判決如主文。
中      華      民      國    九十二    年      七      月     三十     日
                                臺灣臺南地方法院民事第四庭
~B法      官  孫  玉  文
右為正本係照原本作成
如對本判決上訴，須於判決送達後廿日內向本院提出上訴狀
中      華      民      國    九十二    年      七      月     三十一   日
~B法院書記官  陳  淑  貞


司法院資訊處製作；財團法人民間司法改革基金會備份。
